【裁判字號】    97,上更(一),132
【裁判日期】    970528
【裁判案由】    偽證
【裁判全文】
臺灣高等法院臺中分院刑事判決     97年度上更(一)字第132號
上  訴  人  臺灣臺中地方法院檢察署檢察官
被      告  乙○○
上列上訴人因被告偽證等案件，不服臺灣臺中地方法院96年度訴
字第1875號中華民國96年9 月27日第一審判決（起訴案號：臺灣
臺中地方法院檢察署95年度偵字第9158號），提起上訴，經最高
法院發回更審，本院判決如下：
    主  文
原判決撤銷。
乙○○證人，於執行審判職務之公署審判時，於案情有重要關係
之事項，供前具結，而為虛偽陳述，累犯，處有期徒刑陸月，減
為有期徒刑參月。
    事  實
一、乙○○曾於民國（下同）84年間，因違反肅清煙毒條例及麻
    醉藥品管理條例案件，經本院分別判處有期徒刑3年2月及 7
    月，應執行有期徒刑3年5月確定；又於85年間因竊盜案件，
    經原審法院判處有期徒刑7月確定，以上數罪接續執行至87
    年6月12日假釋出獄，嗣假釋經撤銷，所餘殘刑再入監執行
    至90年6月5日完畢。緣於92年5月27日上午10時20分許，員
    警持拘票至陳美雲位於臺中縣清水鎮○○○街132號住處拘
    提陳美雲之子蘇皇議，經陳美雲同意搜索前開住處，於陳美
    雲之2樓臥房衣櫥內，查獲第一級毒品海洛因4包（1.8公克
    ）、第二級毒品安非他命4包（12公克），陳美雲因而因持
    有毒品罪嫌為警移送。惟陳美雲因前於91年間因販賣毒品遭
    臺灣臺中地方法院檢察署檢察官提起公訴在案，為免再因遭
    查獲持有毒品案件而再經追訴，竟與宋明宗共同教唆乙○○
    （陳美雲、宋明宗因教唆偽證罪，均經原審另案判處有期徒
    刑8月，減為有期徒刑4月；陳美雲因未上訴確定，宋明宗部
    分上訴本院，駁回其上訴在案）對於其所犯持有第一級、第
    二級毒品一案，於案情有重要關係之何人持有上開第一級、
    第二級毒品一事，在台灣台中地方法院審判程序中，故為虛
    偽陳述，表示上開毒品係乙○○所持有，以助陳美雲開脫罪
    責而為之頂替，陳美雲並承諾給予安家費。乙○○於陳美雲
    教唆後，因另犯毒品危害防制條例，經原審法院裁定強制戒
    治及判處有期徒刑1年，即將入監服刑，由於陳美雲承諾將
    給予安家費之誘惑，竟應允之，即為使陳美雲免於刑責，乃
    基於偽證及頂替之犯意，以證人身分出庭作證，並於台灣台
    中地方法院92年度易字第2707號陳美雲違反毒品危害防治條
    例案件中，93年2月12日下午3時30分許，於該案審理中，供
    前具結後，就該案情有重要關係之何人持有上開第一級、第
    二級毒品一事，虛偽陳述略以：「宋明宗帶我去他乾媽家2
    樓，（提示92年度偵字第10961號第70頁到72頁並告以要旨
    ）我當晚與宋明宗住在這個房間，我有帶毒品過去，用皮包
    裝，（提示偵卷第69頁），就是這個皮包，裡面裝毒品，安
    非他命及海洛因，都是1包1包，放在裡面，四包安非他命、
    四包海洛因，是阿清給我的，我是在晚上10點到，我以為那
    天我要戒治，我匆匆忙忙就走了，到偵查庭做筆錄，我自己
    煙毒案件，我以為要執行，檢察官只有問一問，我不知道哪
    一股，我記得20日開庭好像5月21日，開完庭匆匆離開，離
    開時沒有帶皮包，皮包放衣櫥裡面，衣櫥底下靠右手邊，並
    無放在抽屜內當天我有要回去拿，結果都沒有人在哪裡，我
    就走了」等不實內容之陳述，足以影響刑事案件偵查之正確
    性，並頂替陳美雲。台灣台中地方法院92年度訴字第2707號
    陳美雲毒品案件，依據乙○○上開之不實證稱而判決陳美雲
    無罪確定在案。嗣乙○○因此遭檢察官以持有毒品向台灣台
    中地方法院聲請以簡易判決處刑，乙○○於上開犯罪未被發
    覺之前，於台灣台中地方法院檢察署93年度他字第1173號93
    年6月10日下午2時50分許偵查庭訊問時，始向檢察官供承上
    情，惟未被檢察官採信；乙○○經檢察官以持有第二級毒品
    ，聲請簡易處刑（93年度偵字第16431號），經台灣台中地
    方法院沙鹿簡易庭於93年11月29日以93年度沙簡字第788 號
    判處有期徒刑5月，乙○○不服起上訴，於台灣台中地方法
    院審理94年度沙簡上字第151號毒品危害防制條例94年3月17
    日準備程序，再以言詞及答辯理由狀供出上情。嗣經原審法
    院94年度沙簡上字第151號就乙○○持有毒品案判決無罪確
    定，檢察官因乙○○之自動供述而得知上情。
二、案經臺灣臺中地方法院檢察署檢察官自動檢舉簽分偵查起訴
    。
    理  由
一、訊據被告對於前揭偽證及頂替等犯行坦承不諱，並有台灣台
    中地方法院92年度易字第2707號、92年度訴字第162號判決
    、92年度易字第2707號案卷內同案被告陳美雲筆錄、扣押搜
    索筆錄、鑑定報告、審判筆錄、原審法院93年度沙簡字第78
    8號判決、94年度沙簡上字第151號卷附之被告及陳美雲接見
    明細表、鑑定報告、審判筆錄、判決等在卷可稽。經查：
  (一)被告於原審92年度易字第2707號陳美雲違反毒品危害防治條
    例案件審理中，係以證人身分出庭作證，並於供前具結後，
    虛偽陳述其持有第一、二級毒品，致原審法院依據被告上開
    之不實證稱而判決陳美雲無罪確定在案（見原審92年度易字
    第2707號卷第一卷第179至196頁）。嗣檢察官乃另行偵查被
    告持有上開第一、二級毒品罪，被告始於偵查中始供承係陳
    美雲教唆虛偽陳述（見臺灣臺中地方法院檢察署93年度他字
    第1173號卷第37、38頁），惟檢察官未予採信被告之辯解，
    仍簽分偵案聲請簡易判決處刑（93年度偵字第16431號），
    經原審沙鹿簡易庭93年度沙簡字第788號判處被告有期徒刑5
    月，被告遂以其是為陳美雲作偽證及頂替，無持有第一、二
    級毒品提起上訴，並經原審94年度沙簡上字第151號判決無
    罪確定在案，以上有該號偵查卷及審卷宗可參。原審法院92
    年度易字第2707號93年2月12日下午3時30分許之審判筆錄後
    ，雖未將被告具結之證人結文附卷，然除被告自白於原審法
    院92年度易字第2707號93年2月12日下午3時30分許審理時確
    實曾朗讀結文並具結外，亦經同案被告陳美雲於同院96年9
    月13日以證人身分具結後，證稱被告於該次審理中確有於供
    前簽名具結。
  (二)又參酌：(1)證人黃育祺（臺中縣警察局清水分局偵查員）於
    臺灣臺中地方法院檢察署92年度偵字第10961號陳美雲毒品
    危害防制條例案件中證稱：「在92年5月27日10時20分許查
    獲陳美雲持有毒品案件，查獲地點房子是4樓透天，在2樓房
    間（樓梯上去左邊一間房間，右邊是另一間房間，右邊最前
    面是神明廳），當時我們要去拘提陳美雲兒子蘇皇議，當時
    在屋外有遇到一不知年籍之人，因為他在屋外所以沒有問他
    的年籍資料，當時大門沒有關，我們直接進去，她媳婦在1
    樓，之後2樓中間那個房間，陳美雲在裡面，他同意我們搜
    索後，在那間房間內發現毒品，後來我們把所有人集中在神
    明廳查明身份，在裡面有一個就是洪進吉其尿液呈陽性反應
    ，我們有函送施用毒品，我認為她（指陳美雲）就是睡在2
    樓那間房間，因為在照片上裡面桌上擺了3張照片，其中大
    頭照1張是她先生，1張是她兒子，而且其他東西都是女人的
    衣物，是在照片中衣櫥內的黑色小包包內」等語。(2)證人陳
    美玉（陳美雲之媳婦）於原審法院92年度易字第2707號陳美
    雲毒品危害防制條例案件證稱：「黑龜真名宋明宗，宋明宗
    那幾天住在我家祖先廳……，宋明宗衣物放在祖先廳，祖先
    廳沒有放衣櫥，（提示偵卷第71頁照片）照片中房間是我婆
    婆（即陳美雲），72頁照片衣櫥房間也是我婆婆，乙○○去
    時我婆婆在2樓臥室看電視，我沒有看到乙○○進入我婆婆
    房間內」等語。由上述證人等之證言，足見本件所查獲之毒
    品係於陳美雲所居住之臥室衣櫥內所查獲一情無訛，該毒品
    應係陳美雲所持有甚明。被告上開自白，應與事實相符，自
    得做為認定犯罪事實之依據。本件事證明確，被告之犯行，
    已堪認定。【按被告以外之人（包括證人、鑑定人、告訴人
    、被害人及共同被告等）於審判外之陳述雖不符刑事訴訟法
    第159條之1至之4等四條之規定，而經當事人於審判程序同
    意作為證據，法院審酌該言詞陳述或書面陳述作成時之情況
    ，認為適當者，亦得為證據；當事人、代理人或辯護人於法
    院調查證據時，知有刑事訴訟法第159條第1項不得為證據之
    情形，而未於言詞辯論終結前聲明異議者，視為有前項之同
    意，同法第159條之5定有明文。本件證人黃育祺曾於偵查中
    為陳述（詳如前述），其性質屬傳聞證據，惟其未再於法院
    審理中為陳述，且查無符合同法第159條之1至之4等前四條
    之情形，其所為之上開偵查筆錄內容，業經本審審理時予以
    提示並告以要旨，且各經檢察官及被告等人表示意見。當事
    人已知上述筆錄乃傳聞證據，且均未於言詞辯論終結前對該
    等筆錄內容異議，依上開規定，是其於偵查中之證言已擬制
    同意其有證據能力，本院審酌上開筆錄作成時，出於證人自
    由意識所陳述，無不當取供之情形，認為以之作為本案之證
    據亦屬適當，是其於偵查筆錄之證言自具有證據能力。】。
二、按被告行為後，刑法及刑法施行法業於94年2月2日經總統修
    正公布，並於95年7月1日施行（下稱新刑法，修正前刑法下
    稱舊刑法），參酌最高法院95年5月23日刑事庭第8次會議決
    議，新刑法第2條第1項之規定，係規範行為後法律變更所生
    新舊法律比較適用之準據法，於新刑法施行後，應適用新刑
    法第2條第1項之規定，為「從舊從輕」之比較。另於比較時
    應就罪刑有關之共犯、未遂犯、想像競合犯、牽連犯、連續
    犯、結合犯，以及累犯加重、自首減輕暨其他法定加減原因
    （如身分加減）與加減比例等一切情形，本於統一性及整體
    性原則，綜其全部罪刑之結果而為比較。本案涉及法律變更
    之部分經附表所示比較新舊刑法之規定，以舊刑法有利於被
    告，依新刑法第2條第1項前段規定，自應適用最有利於被告
    之舊刑法。又刑法關於易科罰金之折算標準，修正公布並施
    行，易科罰金不在前述綜合比較之範圍，此部分於新法施行
    後，應依新法第2條第1項規定，適用最有利於行為人之法律
    （最高法院95年度第8次刑事庭會議決議參照）。
三、核被告所為，係犯刑法第164條第2項之頂替罪及第168條之
    偽證罪。被告所犯上開2罪間，有方法結果關係，為修正前
    刑法牽連犯，應依修正前刑法第55條規定，從一重之偽證罪
    偽證罪處斷；公訴人雖未論及被告另涉犯刑法頂替罪，惟此
    部分既與起訴論罪之部分，具有牽連犯裁判上一罪關係，本
    院自得併予審判。又被告有事實欄所載科處有期徒刑及執行
    完畢紀錄，有臺灣高等法院被告前案紀錄表及臺灣臺中地方
    法院檢察署刑案資料查註紀錄表各1份在卷足參，被告於5年
    以內故意再犯本件有期徒刑以上之罪，為累犯，應依法加重
    其刑。被告係於犯罪後未被有偵查犯罪職權之機關或公務員
    發覺前，即因檢察官偵訊其毒品危害防制條例偵查案（見臺
    灣臺中地方法院檢察署93年度他字第1173號卷第37、38頁）
    ，主動向檢察官供承上開偽證與頂替之犯行，並於該案經起
    訴後於原審另案審判中供承偽證與頂替之犯行（94年度沙簡
    上字第151號），是被告自首而接受裁判，爰依刑法第62條
    前段規定減輕其刑，並先加其刑後減之。又參照最高法院66
    年度第5次刑庭庭推總會議決議：「甲誣告乙竊盜，經偵查
    乙竊盜罪嫌不足，予以不起訴處分確定，或判決無罪確定，
    檢察官乃對甲以誣告罪提起公訴，審判中甲始自白告乙係誣
    告，如其自白在所誣告之案件經判決無罪確定後者，因與刑
    法第172條之規定不合，不得減輕或免除其刑。」，本件被
    告雖於臺灣臺中地方法院檢察署93年度他字第1173號偵訊時
    自白其上開偽證罪之犯行，但因其所虛偽陳述而偽證之案件
    即陳美雲前開違反毒品危害防制條例案件，業經原審於93年
    3月25日以92年度易字第2707號判決諭知無罪確定，被告係
    於該案件判決確定後始自白其偽證之犯行，而非於所虛偽陳
    述案件裁判確定前自白犯罪，尚與刑法第172條減輕其刑之
    要件不符，自不得援引規減輕其刑。
四、原審予以論罪科刑固非無見，惟查：(1)被告素行不佳，其虛
    偽證述致使他案被告陳美雲持有毒品案件獲判無罪確定，造
    成審判產生不正確之結果，嚴重妨害司法權之正當行使；且
    因被告之虛偽證述，亦使其遭檢察官以持有毒品向臺灣臺中
    地方法院聲請簡易判決處刑，被告始於偵查中及審理時始供
    承係陳美雲教唆虛偽陳述，而獲判無罪確定，其所為亦造成
    司法資源無謂浪費，所生危害非輕，原審量處有期徒刑4月
    ，尚屬過輕而有未合。(2)被告於犯罪後未被有偵查犯罪職權
    之機關或公務員發覺前，主動向檢察官供承上開偽證與頂替
    之犯行，並於毒品危害防制條例案經起訴後於原審另案審判
    中供承偽證與頂替之犯行，是被告自首而接受裁判，原審未
    審酌及此，而未依依刑法第62條前段規定減輕其刑，亦有未
    洽。檢察官執(1)之事由提起上訴指摘原判決不當，為有理由
    ，爰審酌被告素行不佳、其犯罪動機、目的、手段、所生損
    害，犯後自首而供承犯行等一切情狀，量處如主文第2項所
    示之刑，以示懲儆。又被告於本案之犯罪時間，係在96年4
    月24日以前，所犯合於中華民國96年罪犯減刑條例第2條第1
    項第3款規定之減刑條件，應依該條例規定減其宣告刑2分之
    1之，如主文第2項所示。
據上論斷，應依刑事訴訟法第369條第1項前段、第364條、第299
條第1項前段，刑法第2條第1項前段、第168條、第164條第2項、
第55條（修正前）、第47條第1項（修正前）、第62條前段（修
正前），中華民國96年罪犯減刑條例第2條第1項第3款、第7條，
判決如主文。
本案經檢察官甲○○到庭執行職務。
中    華    民    國    97    年    5     月    28    日
            刑事第七庭   審判長 法  官 林  榮  龍
                                法  官 鄭  永  玉
                                法  官 江  錫  麟
上列正本證明與原本無異。
如不服本判決應於收受送達後十日內向本院提出上訴書狀，其未
敘述上訴之理由者並得於提起上訴後十日內向本院補提理由書（
均須按他造當事人之人數附繕本）。
                               書記官 劉  建  智
中    華    民    國    97    年    5     月    28    日
附表：
┌─────┬────────┬────────┬───────┐
│比較法條  │舊刑法於本案適用│新刑法於本案適用│依從舊從輕原則│
│          │之法律效果      │之法律效果      │比較結果      │
├─────┼────────┼────────┼───────┤
│刑法第55條│應適用牽連犯規定│刪除牽連犯規定，│適用舊刑法較有│
│後段      │，從一重罪處斷  │牽連犯之數個犯罪│利於被告      │
│          │                │行為，依新法應數│              │
│          │                │罪併罰          │              │
├─────┼────────┼────────┼───────┤
│刑法第47條│應適用累犯規定，│應適用累犯規定，│比較新舊法，不│
│          │加重本刑至2分之1│加重本刑至2分之1│生有利不利於被│
│          │                │                │告之問題      │
├─────┼────────┼────────┼───────┤
│刑法第62條│對於未發覺之罪自│對於未發覺之罪自│適用舊刑法較有│
│前段      │首而受裁判者，必│首而受裁判者，得│利於被告      │
│          │減輕其刑。      │減輕其刑。      │              │
├─────┴────────┴────────┴───────┤
│綜合上述各條文修正前、後之比較，自應一體適用被告行為時之法律，│
│即修正前刑法之相關規定予以論處。                              │
└───────────────────────────────┘
附錄本案論罪科刑法條：
刑法第168條：
  於執行審判職務之公署審判時或於檢察官偵查時，證人、鑑定
  人、通譯於案情有重要關係之事項，供前或供後具結，而為虛
  偽陳述者，處7年以下有期徒刑。


司法院資訊處製作；財團法人民間司法改革基金會備份。
